臺灣花蓮地方法院民事裁定　　　　　　　100年度家抗字第6號
抗　告　人　毛乾舜
被　抗告人　楊天慧
上列當事人間聲請變更子女姓氏事件，抗告人對於中華民國100
年6月22日本院100年度家聲字第5號裁定提起抗告，本院裁定如
下：
    主  文
原裁定廢棄，移送臺灣基隆地方法院。
    理  由
一、被抗告人原審聲請意及抗辯意旨略以：被抗告人楊天慧與抗
    告人毛乾舜原為夫妻，於民國94年10月7日離婚，原約定雙
    方所生未成年子女毛信遠權利義務之行使或負擔（下稱親權
    ）由抗告人任之。然雙方離婚後，抗告人從未盡扶養照顧義
    務，經臺灣臺北地方法院於96年6月29日以96年度監字第59
    號民事裁定將未成年子女毛信遠之親權改由被抗告人任之。
    被抗告人嗣後與案外人鄧朕結婚，然抗告人仍不斷騷擾被抗
    告人一家，造成未成年子女毛信遠與抗告人會面交往時深感
    不悅，不願再與抗告人往來。抗告人之行為造成被抗告人家
    庭之困擾，使未成年子女毛信遠無法認同抗告人而嫌棄其父
    姓，不願與生父有何糾葛，故未成年子女毛信遠若繼續從父
    姓對未成年子女毛信遠之人格成長有所不利，爰依法請求變
    更未成年子女毛信遠之姓氏從母姓「楊」。被抗告人本來之
    戶籍即設於花蓮縣秀林鄉景美村4鄰加灣61之5號，並未更改
    ，被抗告人與鄧朕結婚後，因工作關係而常居住於基隆市，
    然該花蓮縣戶籍地住所亦為有效之送達住所。再者，被抗告
    人並未阻擾抗告人與未成年子女毛信遠之會面交往，而是探
    視問題應該尊重未成年子女毛信遠之自由選擇，況抗告人毫
    無男女平權思想，其心中僅存父權思維等語。
二、抗告人原審抗辯及抗告意旨略以：不同意未成年子女毛信遠
    變更從母姓，亦否認雙方離婚後未支付未成年子女毛信遠扶
    養費。實則是被抗告人與案外人鄧朕假結婚，於98年迄今，
    被抗告人教唆鄧朕恐嚇抗告人，鄧朕業經臺灣臺北地方法院
    以98年度易字第2197號刑事判決判處拘役10日確定，及同法
    院99年度簡字第2557號刑事簡易判決判處拘役20日確定。被
    抗告人提出的存證信函或信件確為抗告人所寫，但絕非騷擾
    ，是抗告人針對鄧朕對其恐嚇而給被抗告人之提醒。至抗告
    人探視毛信遠時攜帶錄音機、攝影機，是想錄子女聲音、拍
    子女照片給父母看。被抗告人曾於96年間提出變更子女姓氏
    事件，經臺灣臺北地方法院以96年度家聲字第525號裁定駁
    回，被抗告人不服提起抗告，亦經該法院以96年度家抗字第
    80號駁回抗告確定。被抗告人再提出本件聲請，顯非為子女
    利益，而是以損害他人為主要目的，雙方子女毛信遠現尚年
    幼，易受影響，何不待其成年後自行決定，抗告人即無意見
    ，況未成年子女毛信遠之心靈由被抗告人所禁錮，其是否如
    被抗告人於原審聲請意旨所述，因對生父反感以致於不認同
    生父之姓氏等情，不無可疑。另被抗告人於97年9月2日由臺
    北市○○街52巷6號44，外祖母陳登美枝戶內遷出，遷入臺
    北市○○區○○里○鄰○○街○段21巷37號6樓之1鄧朕戶內
    ，嗣因抗告人與鄧朕進行前揭刑事訴訟，被抗告人與毛信遠
    之戶籍於98年11月17日遷入臺灣省花蓮縣花蓮市○○里○○鄰
    ○○○○街96號四樓之3其舅父楊資岳之戶籍住所內，99年3
    月10日再行遷入臺灣省基隆市○○區○○里○○○鄰○○○路
    65號4樓，並實際居住於該處。不料於99年4月7日再遷入臺
    灣省花蓮縣秀林鄉景美村4鄰加灣61之5號案外人高美鳳戶內
    。實則經抗告人追查被抗告人與未成年子女毛信遠實際居所
    地為基隆市中山區○○○路65號4樓，且未成年子女毛信遠現
    就讀基隆市成功國民小學。被抗告人多次將未成年子女毛信
    遠隱藏，有礙抗告人依法與未成年子女毛信遠之會面交往，
    則原審認為尊重未成年子女毛信遠對較為疏離且不認同之抗
    告人之姓氏選擇之意願及感受即非適當等情。
三、按定法院之管轄，以聲請或開始處理時為準；非訟事件之抗
    告及再抗告，除本法另有規定外，準用民事訴訟法關於抗告
    程序之規定，非訟事件法第8條、第46條分別定有明文。又
    按訴訟之全部或一部，法院認為無管轄權者，依原告聲請或
    依職權以裁定移送於其管轄法院；第二審法院不得以第一審
    法院無管轄權而廢棄原判決；但違背專屬管轄之規定者，不
    在此限；因第一審法院無管轄權而廢棄原判決者，應以判決
    將該事件移送於管轄法院。民事訴訟法第28條、第452條所
    明定。再者，依非訟事件法第46條準用民事訴訟法第495條
    之1第1項規定，前揭民事訴訟法第452條關於第二審裁判之
    規定，亦應於非訟事件之抗告程序準用之。從而，如原法院
    違背專屬管轄而為裁定，第二審法院應廢棄原裁定，並將該
    事件移送於管轄法院，此並為法院應依職權調查之事項。
四、另按民法第1059條第5項、第1059條之1第2項及第1078條第3
    項所定變更子女姓氏事件，由未成年子女住所或居所地之法
    院管轄，非訟事件法第131條之1第1項定有明文。又所謂專
    屬管轄，非以法律明文定為「專屬管轄」者為限，凡法律規
    定某類事件僅得由一定法院管轄者，縱未以法文明定「專屬
    管轄」字樣，仍不失其專屬管轄之性質，是非訟事件法既已
    就變更子女姓氏事件，專定由子女住所地或居所地之法院管
    轄，則該事件自為專屬管轄。再按住所之設定非以戶籍謄本
    上所記載之住址為認定之唯一標準，因戶籍登記之處所固得
    資為推定住所之依據，惟倘有客觀之事證，足認當事人已久
    無居住該原登記戶籍之地域，並已變更意思以其他地域為住
    所者，即不得僅憑原戶籍登記之資料，一律解為其住所自明
    （最高法院93年度台抗字第393號裁定、97年度台抗字第118
    號裁定意旨參照）。蓋依民法第20條所定：「依一定之事實
    ，足認以久住之意思，住於一定之地域者，即為設定其住所
    於該地」，顯見我國民法關於住所之設定，兼採主觀主義及
    客觀主義之精神，必須主觀上有久住一定地域之意思，客觀
    上有住於一定地域之事實，該一定之地域始為住所，故住所
    並不以登記為要件，核先說明。
五、經查：本件被抗告人於原審聲請變更子女姓氏事件，雙方所
    生未成年子女毛信遠之戶籍地固設在花蓮縣秀林鄉景美村4
    鄰加灣61之5號，有戶籍謄本在卷可稽（本院卷第32頁）。
    然抗告人之學生張志強於99年5月9日按照台臺灣省花蓮縣秀
    林鄉景美村4鄰加灣61之5號寄發臺北市南港昆湯郵局000099
     號存證信函予被抗告人，經花蓮景美郵局於99年5月14日以
    原址無此人退回，有郵局加註「原址無此人」之戳記信封在
    卷（本院卷第167頁）。又被抗告人於100年1月3日於原審提
    出之本件聲請狀，載明其與未成年子女毛信遠之地址為基隆
    市中山區○○○路65號4樓，有被抗告人聲請變更子女姓氏
    狀附於原審卷可稽（原審卷第5頁）。再參以被抗告人自承
    ：小孩（毛信遠）出生時是在臺北，然後我們就搬到基隆去
    ，因為抗告人一直騷擾我，才想要搬過來花蓮。小孩沒有來
    花蓮住過，有常過來玩，出生時候是住在臺北信義區○○○
    路○段207號2樓，約住了5年，才搬過去娘家臺北市○○區
    ○○街52巷6號4樓，娘家住到小孩三年級時候才搬去基隆成
    功二路65號4樓。小孩戶籍地是放這邊（花蓮花蓮縣秀林鄉
    景美村4鄰加灣61之5號），因為我們本來想要搬過來，才會
    遷過來這邊，也都已經幫小孩找學校了，但是還沒有搬過來
    住；我戶籍在花蓮，但沒有住在花蓮過等語明確（本院卷第
    71 頁、第181頁）。綜上，足資認定未成年子女毛信遠無居
    住於戶籍址之事實已堪認定，是以，未成年子女毛信遠無客
    觀設定住所於該址之事實，該址即非未成年子女之住所地，
    亦非居所地自明，與非訟事件法第131條之1第1項之規定有
    違，依前揭說明，本院原審就本件變更子女姓氏之聲請事件
    依法無管轄權。
六、被抗告人於本件聲請時，未成年子女毛信遠之居所地為基隆
    市中山區○○○路65號4樓，本件聲請變更子女姓氏自應由
    臺灣基隆地方法院管轄，原審未將本件移送於前揭管轄法院
    ，即有違誤，抗告意旨雖未指摘及此，惟管轄權之有無為法
    院應依職權調查之事項，且原審違背專屬管轄之規定，爰依
    前述說明，廢棄原裁定，並將本件移送於該管轄法院。
七、依非訟事件法第46條、民事訴訟法第495條之1第1項、第452
    條第2項，裁定如主文。
中    華    民    國    100    年    11    月    15   日
                  家事法庭  審判長法  官 陳雅敏
                                  法  官 沈士亮
                                  法  官 陳淑媛
上列正本證明與原本無異。
本件不得抗告。
中    華    民    國    100    年    11    月    16   日
                                書記官  唐千惠